臺灣臺北地方法院民事判決
109年度訴字第8441號
原      告  王安仁  

訴訟代理人  許恒輔律師
複  代理人  蔡佩蓉律師
被      告  王安琪  

訴訟代理人  蔡惠子律師
            王詠心律師
上列當事人間請求確認存款所有權等事件，本院於民國111年9月
5日言詞辯論終結，判決如下：
    主  文
原告之訴駁回。
訴訟費用由原告負擔。
    事實及理由
壹、程序方面
    查原告起訴原聲明請求「確認被告名下國泰世華銀行南京
    東路分行，帳號000-00-00****-3之存款帳戶（帳號詳卷，
    下稱系爭存款帳戶），及存款帳戶内之存款所有權人為原告
    。確認被告名下華南永昌證券公司，帳號：0000000****之
    集保帳戶（帳號詳卷，下稱系爭證券帳戶，與系爭存款帳戶
    合稱系爭二帳戶），及集保帳戶内之有價證券所有權人為原
    告。」（見109年度北司調字第1016號卷，下稱調解卷，第7
    頁），嗣變更聲明請求「被告應給付原告新臺幣（下同）2,
    274萬6,845元，及自變更訴之聲明狀送達被告翌日起至清償
    日為止，按週年利率5%計算之利息」（見本院卷㈡第165頁）
    ，並主張以終止借名登記後，類推適用民法第546條規定為
    其請求權基礎（見本院卷㈡第181頁），後再將請求權基礎變
    更為終止借名登記後，類推適用民法第541條第1項規定（見
    本院卷㈡第569頁），因其前後請求之基礎事實均為被告所有
    之系爭二帳戶為兩造母親謝淑貞（下稱謝淑貞）借被告之名
    開戶，謝淑貞與被告間為借名登記關係，後謝淑貞將系爭存
    款帳戶之存款及證券帳戶所有股票之所有權轉讓予原告，核
    原告所為訴之變更及追加，合於民事訴訟法第255條第1項但
    書第2款之規定，應予准許。
貳、實體方面：
一、原告主張：伊與被告為親兄妹，被告所有之系爭二帳戶均為
    謝淑貞借用被告之名開戶，以從事證券買賣交易，帳戶之存
    摺及印鑑章均由謝淑貞保管，系爭存款帳戶內之資金均由謝
    淑貞統籌調度，並非被告所有，系爭二帳戶内之資金及股票
    均是借用被告之名登記，謝淑貞與被告間為借名登記關係。
    後謝淑貞於民國109年2月間將系爭存款帳戶之存款及證券帳
    戶所有股票之所有權轉讓予伊，並於109年3月間以台北延壽
    郵局00032號存證信函（下稱系爭存證信函）向被告為終止
    借名登記關係之意思表示，請求被告歸還帳戶之存摺及印鑑
    章，及對被告為債權讓與之通知。豈料被告非但未歸回帳戶
    存摺、印鑑章，竟將系爭證券帳戶內之股票出售或轉匯至其
    在其他證券公司之證券帳戶，爰依終止借名登記後，類推適
    用民法第541條第1項規定，請求被告將系爭二帳戶內因股票
    交易所得資金（股款及孳息）返還予伊。並聲明：被告應給
    付原告2,274萬6,845元，及自變更訴之聲明狀送達翌日起至
    清償日為止，按週年利率5％計算之利息（下稱2,274萬6,845
    元本息）。
二、被告則以：系爭證券帳戶係伊於81年間所開立，後於84年間
    開立系爭存款帳戶，系爭二帳戶自始至終皆為伊所有；謝淑
    貞擅長操作股票，名下亦有證券帳戶及證券交割帳戶，甚至
    遺有高達770萬元之股票遺產，其何需使用系爭二帳戶？伊
    否認與謝淑貞間有借名登記關係存在。又因謝淑貞擅長操作
    股票，兩造及伊胞姊王安宜（下稱王安宜）名下股票之相關
    資料、存摺及印鑑多年來均統一置於謝淑貞家中電視櫃内之
    環保袋，方便謝淑貞協助子女進行股票操作，原告亦明知此
    情；而伊為就近與謝淑貞相互照顧，自103年起即與謝淑貞
    住在對門，且兩戶間有相連之木門供自由進出，伊均得隨時
    拿取放置於謝淑貞住處之存摺及印鑑章。詎料，謝淑貞自10
    5年起即有失智之現象且日益惡化，原告竟藉機於108年8月
    至10月間盜賣伊之股票並盜領存款，所涉金額高達436萬多
    元，伊發現後乃立即更換印鑑章及提款密碼。原告自108年1
    1月起多次阻絕伊與謝淑貞接觸，不僅將謝淑貞住處門鈴切
    斷阻絕，亦將伊與謝淑貞住處相連之木門封住，不讓伊任意
    進入，更控制謝淑貞手機而使伊無從與之聯繫；其後更利用
    謝淑貞心智異常之情，於109年2月18日攜謝淑貞至公證人處
    簽署其當時已無法理解內容且悖於事實之債權讓渡契約，且
　　刻意模仿謝淑貞筆跡、假借謝淑貞之名寄發系爭存證信函予
    伊，原告請求顯無理由等語，資為抗辯。並聲明：原告之訴
    駁回。
三、經查，兩造為兄妹關係，謝淑貞於生前曾使用兩造及王安宜
    （下稱王家3兄妹）名下之證券帳戶及銀行帳戶從事股票交
    易，三人之帳戶存摺及印鑑章均放置於謝淑貞家中之事實，
    為兩造所不爭執。又查謝淑貞於104年即經診斷患有中度失
    智症狀，於110年2月21日逝世，所遺留之遺產中有近770萬
    元價值之股票，此有110年5月31日亞東紀念醫院亞病歷字第
    1100531012號函、謝淑貞遺產稅財產參考清單在卷可稽(見
    本院卷㈠第99至101頁、第41至47頁)，堪認屬實。
四、惟原告主張系爭二帳戶係謝淑貞借名登記與被告名下，被告
    未得謝淑貞同意逕自變更系爭存款帳戶之印鑑章，並將系爭
    集保帳戶內所有庫存股票轉至其他帳戶，致使謝淑貞無法提
    領款項，謝淑貞已以系爭存證信函終止借名登記關係，並簽
    署債權讓渡書將系爭集保帳戶内所有庫存股票之所有權，及
    系爭存款帳戶内對銀行之消費寄託返還請求權讓與給原告等
    情，則為被告所否認，並以前揭情詞為抗辯。茲就原告之請
    求有無理由，論述如下：
　㈠按當事人主張有利於己之事實者，就其事實有舉證之責任。
    民事訴訟法第277條前段定有明文。又民事訴訟如係由原告
    主張權利者，應先由原告負舉證之責，若原告先不能舉證，
    以證實自己主張之事實為真實，則被告就其抗辯之事實即令
    不能舉證，或其所舉證據尚有疵累，亦應駁回原告之請求（
    最高法院100年度台上字第415號民事判決意旨同此見解）。
    次按「借名登記」契約云者，謂當事人約定一方將自己之財
    產以他方名義登記，而仍由自己管理、使用、處分，他方允
    就該財產為出名登記之契約。其成立側重於借名者與出名者
    間之信任關係，在性質上應與委任契約同視。倘其內容不違
    反強制、禁止規定或公序良俗者，固應賦予無名契約之法律
    上效力，並類推適用民法委任之相關規定。惟借名登記契約
    究屬於「非典型契約」之一種，仍須於雙方當事人，就一方
    將自己之財產以他方名義登記，而仍由自己管理、使用、處
    分，他方允就該財產為出名登記，相互為合致之意思表示，
    其契約始克成立（最高法院100年度台上字第1972號民事判
    決參照）。再者，按父母於生前將名下之財產預為規劃，而
    將之預先分配予子女或其家屬，於現今社會並非罕見。此在
    具有一定資力之父母，或為避免因死後遺留之財產遭課徵遺
    產稅之賦稅問題，而於生前預為規劃，尤屬常見。又出資之
    父母於生前仍統籌該等財產之管理、處分、收益，俾整體家
    產不致於父母生前即因子女之管理、處分而有減少甚至消失
    之虞，亦符合我國重視孝道、尊重長輩之國情，而父母於生
    前將名下財產預為規劃並分配予子女或家屬，其態樣多重，
    其間之法律關係，或為贈與，或為信託，或為借名登記等，
    不一而足。是以，主張有借名關係存在事實之當事人，自須
    就此有利於己之事實證明至使法院就其存在達到確信之程度
    ，始可認以盡其舉證責任。原告主張被告與謝淑貞間就系爭
    二帳戶及系爭二帳戶內之股票、資金成立借名登記契約云云
    ，既為被告所否認，依上開說明，自應由原告就謝淑貞與被
    告間存有借名登記契約負舉證之責。
  ㈡經查：
　⒈系爭二帳戶均為被告之名，且均由被告親自開戶之事實，既
    為兩造所不爭執（見本院㈡第724頁），則原告主張系爭二帳
    戶係謝淑貞借被告之名開戶（登記）一節，已難認有據。又
    原告固稱系爭二帳戶於開戶時，被告並無工作，自始即由謝
    淑貞從事下單買賣並提領帳戶内之款項迄108年底為止，被
    告從未有過任何交易下單或提領款項之行為云云。然查，被
    告早於77年開始即有工作資歷，且於91年間以不動產設定抵
    押貸款並存入系爭存款帳戶，復提出84年到96年間系爭存款
    帳戶之交易明細，此有勞動部勞工保局勞工保險異動查詢、
    國泰世華銀行貸款資料及交易明細可考(見本院卷㈡第147頁
    、卷㈠第135頁至137頁、卷㈡第29頁至58頁)，並為原告所不
    爭執，又衡以常情，除有記帳之習慣者外，一般人均很難清
    楚記得其銀行帳戶內各筆存提款日期、金額及目的，是縱被
    告無從交代存款使用目的、不復記憶交易動機及現金存入之
    日期、金額等情形，亦無從推認被告從未使用系爭存款帳戶
    ，進而推論被告與謝淑貞就系爭二帳戶存有借名登記契約。
  ⒉原告又稱系爭二帳戶之存摺及印鑑內均由謝淑貞保管，帳戶
    內之資金亦均係由謝淑貞統籌調度，系爭存款帳戶內之資金
    並非被告所有，謝淑貞與被告間就系爭二帳戶內之股票、資
    金有借名登記關係，並以原證1債權讓渡書所載內容為證。
    惟：
  　⑴原告於民事綜合辯論意旨狀㈠中已自承：「…謝淑貞女士之
      三名子女(即原告王安仁、被告王安琪、訴外人王安宜）
      ，均有提供金融帳戶供母親謝淑貞女士調度資金使用」（
      見本院卷㈡第227頁)，則系爭二帳戶內之資金縱有謝淑貞
      所匯入，然謝淑貞既使用王家3兄妹之銀行存款帳戶及證
      券帳戶，並將資金於各帳戶間挪移，則謝淑貞是否當然即
      與兩造、王安宜間成立借名登記關係，或是生前預為財產
      分配，即非有疑！
  　⑵衡以謝淑貞除利用3名子女帳戶理財，自己名下亦保留有股
      票資產，則其將資金分別存入3名子女帳戶，而未特別與3
      名子女為約定，當可認為謝淑貞係為避免因死後遺留之財
      產遭課徵遺產稅之賦稅問題，而於生前預為規劃，將之預
      先分配予子女，應認其匯入3名子女銀行帳戶之資金係出
      於贈與之意。
　　⑶原告提出之經公證之債權讓渡書（日期：109年2月18日）
      固記載「…（按即系爭二帳戶），所有之存款及股票，均
      係甲方（按即謝淑貞，乙方為原告）登記於王安琪名下（
      借名登記之原因係因甲方早年為人作保負債，且經債權銀
      行取得執行名義之故，因此名下不便有資產存在），並由
      甲方實際操作有價證券之買賣及該交割銀行帳戶内之金額
      提領事宜，甲方先前並同意且授權乙方亦得依自我之判斷
      ，就上開集保存摺内之有價證券代為操作買賣，且得自行
      提領上開銀行帳戶内之款項，王安琪不得異議」等語（見
      調解卷第19頁），惟該債權讓渡書係打字文件，且係由原
      告帶同謝淑貞至公證人處所製作，被告並未參與，則該內
      容是否出於謝淑貞之本意即非無疑！又查謝淑貞名下確有
      700餘萬元股票，債權讓渡書竟記載借名登記之原因係因
      謝淑貞「早年為人作保負債，且經債權銀行取得執行名義
      之故，因此名下不便有資產存在」，顯與事實不符。再依
      卷附之謝淑貞病歷資料（見本院卷㈠第101至111頁、第263
      至397頁）顯示，謝淑貞於104年7月2日就醫時，「需輪椅
      輔助進入會談室」、「僅可讀寫簡單文字」，經心理衡鑑
      結果「在整體認知功能有明顯受損，日常生活活動則無法
      自理需他人協助，目前據中度失智症症狀」（見本院卷㈠
      第107、108頁），106年8月25日再經臺大醫院神經部失智
      症評估仍屬中度失智症（見本院卷㈠第389頁），但於108
      年3月4日經臺大醫院臨床失智評估判斷「CDR=2」，已達
      「嚴重記憶喪失，只記得很熟的事情，無法記得新事物」
      之程度（見本院卷㈠第397頁），則其於109年2月18日是否
      出於自願且能清楚知悉「債權讓渡書」內容及意義，更非
      無疑！此外，並無其他積極證據足以證明「債權讓渡書」
      係出於謝淑貞之真意而為真實，自無從據此逕予認定被告
      與謝淑貞就系爭二帳戶內之股票、資金成立借名登記關係
      。
　⒊至於原告提出之其與證人陳應慶之對話錄音光碟及證人陳應
    慶到庭所證述之內容，均僅足以證明謝淑貞確有使用系爭證
    券帳戶為交易，並無從認定被告從未使用系爭證券帳戶進行
    證券交易，亦無從據以推認被告與謝淑貞間就系爭二帳戶有
    借名登記契約存在。此外，原告並未提出其他積極證據證明
    謝淑貞與被告就系爭二帳戶及帳戶內股票、資金有借名登記
    之合意，故認原告並未舉證證明被告與謝淑貞就系爭二帳戶
    及帳戶內股票、資金有借名登記關係存在，其主張受讓謝淑
    貞對被告之債權，依終止借名登記後，類推適用民法第541
    條第1項規定請求被告返還系爭二帳戶內因股票交易所得資
    金（股款及孳息）2,274萬6,845元本息，為屬無據。
五、綜上所述，原告主張依借名登記關係終止後，類推適用民法
    第541條第1項之規定請求被告給付2,274萬6,845元本息，為
    無理由，應予駁回。
六、本件事證已臻明確，兩造其餘攻擊、防禦方法及所提出之各
    項證據資料，核與判決結果不生影響，爰不逐一論述，附此
    敘明。
七、訴訟費用負擔之依據：民事訴訟法第78條。　　
中　　華　　民　　國　　111 　年　　9 　　月　　26　　日
                  民事第六庭    法　官　林春鈴

以上正本係照原本作成
如對本判決上訴，須於判決送達後20日內向本院提出上訴狀。如
委任律師提起上訴者，應一併繳納上訴審裁判費。
中　　華　　民　　國　　111 　年　　9 　　月　　26　　日
                                書記官　鍾尚勲